【裁判字號】    95,重上,12
【裁判日期】    970314
【裁判案由】    損害賠償
【裁判全文】
臺灣高等法院花蓮分院民事判決          95年度重上字第12號
上  訴  人
即被上訴人  戊○○
            己○○
            丁○○
            癸○○
            乙○○
共      同
訴訟代理人  陳清華律師
上  訴  人
即被上訴人  丙○○
訴訟代理人  魏辰州律師
複代理人    李殷財律師
被上訴人    辛○○
            壬○○
上二人共同
訴訟代理人  江順雄律師
上  訴  人  甲○○
            庚○○○
上二人共同
訴訟代理人  林國泰律師
當事人間請求損害賠償事件，上訴人對於臺灣花蓮地方法院中華
民國94年12月27日92年度重訴字第35號第一審判決提起上訴，本
院於95年12月22日言詞辯論終結，判決如下：
    主  文
原判決關於駁回上訴人戊○○、己○○、丁○○、癸○○、乙○
○等五人後開第二、三項請求部分及訴訟費用之裁判除確定部分
外均廢棄。
被上訴人辛○○應將附表三所示土地暨建物所有權移轉登記塗銷
。
被上訴人壬○○應將附表三之一所示土地暨建物所有權移轉登記
塗銷。
戊○○、己○○、丁○○、癸○○、乙○○其餘之上訴及假執行
之聲請均駁回。
丙○○、甲○○、庚○○○之上訴駁回。
第一審訴訟費用除確定部分外，由丙○○負擔百分之42，甲○○
、庚○○○各負擔百分之8，辛○○、壬○○各負擔百分之10，
餘由戊○○、己○○、丁○○、癸○○、乙○○負擔。
第二審訴訟費用關於戊○○、己○○、丁○○、癸○○、乙○○
上訴部分，由辛○○、壬○○各負擔百分之10，餘由戊○○、己
○○、丁○○、癸○○、乙○○；關於丙○○上訴部分由丙○○
負擔；關於甲○○、庚○○○部分由庚○○○負擔。
    事實及理由
一、上訴人戊○○、己○○、丁○○、癸○○、乙○○起訴主張
    ：
  (一)戊○○、己○○與丙○○為手足關係；丁○○、癸○○與丙
    ○○為堂兄弟關係；乙○○為丙○○叔叔；苟煥信（未上訴
    ，已確定）為丙○○媳婦苟煥悌胞弟；陳怡如（未上訴，已
    確定）、辛○○為丙○○親友；甲○○為丙○○長期僱佣之
    農工。
  (二)戊○○、己○○、丁○○、癸○○、乙○○與丙○○祖先為
    苗栗客籍人士，家族共分三房，由各房共管祖產，大房以丙
    ○○為代表，二房以訴外人邱創己為代表，三房以乙○○為
    代表，於民國58年3月18日將祖產信託登記三人名下，每房
    代表各三分之一持分，並約定日後分割祖產，各房代表須配
    合辦理土地所有權移轉登記手續，以利各房成員取得完整土
    地所有權。
  (三)63年間家族各房為第一次分產協議；65年為第二次分產協議
    ；70年1月6日，家族各房代表及各房成員召開第三次分產協
    議，並書立分管契約書，將當時尚未分割之祖產，即坐落花
    蓮縣玉里鎮○○段1230、1231、1232、1238地號土地，分為
    DI 、FK、GJ三份，經抽籤確定各房分配位置，分別為大房
    （乙方：丙○○為代表）取得G、J二筆土地；二房（丙方：
    邱創己為代表）取得F、K二筆土地；三房（甲方：乙○○代
    表）取得D、I二筆土地，並於分管契約書中明定「本契約之
    土地在未辦理過戶前，甲、乙、丙任何一方不得將本肆筆土
    地抵押貸款」。
  (四)85年3月14日，家族各房召開第四次分產協議，正式終止各
    房間信託契約，協議分割祖產共有土地，土地分割後各房成
    員取得土地分別為：
  1.大房部分：
    (1)丙○○為花蓮縣玉里鎮○○段1232－4及1238－2地號二筆
      土地。
    (2)戊○○為花蓮縣玉里鎮○○段1232－1及1238地號二筆土
      地。
    (3)邱裕發（大房兄弟之一）為花蓮縣玉里鎮○○段1232－2
      及1238－1地號二筆土地（邱裕發因積欠丙○○債務，嗣
      以此二筆土地抵償債務而歸丙○○所有）。
    (4)己○○為花蓮縣玉里鎮○○段1232－3及1238－3地號二筆
      土地。
  2.二房部分：
    (1)丁○○為花蓮縣玉里鎮○○段1232－6地號土地。
    (2)癸○○為花蓮縣玉里鎮○○段1232－5地號土地。
  3.三房部分：乙○○為花蓮縣玉里鎮○○段1230、1232及
     1232－7三筆土地。
  (五)上訴人於85年3月14日召開第四次分產協議，訂立分割協議
    之際，調閱祖產土地登記謄本後，赫然發現被上訴人丙○○
    於70 年1月6日召開第三次分產協議書立分管契約後，擅將
    信託登記於其名下三分之一祖產，分別於72年5月28日設定
    新臺幣（下同）150萬元抵押權予黑松股份有限公司（下稱
    黑松公司）；73年6月30日再設定270萬元抵押權予黑松公司
    。85年3月14日家族召開第四次分產協議後，丙○○拒不配
    合辦理土地所有權移轉登記手續，且為阻撓各房成員取得分
    割土地完整所有權，再於87年10月22日設定300萬元抵押權
    予黑松公司，前後總計共設定720萬元抵押權予黑松公司，
    違反家族分管契約不得擅自抵押貸款之約定，致生損害於上
    訴人，上訴人戊○○、己○○、丁○○、癸○○及訴外人邱
    裕發因此對被上訴人丙○○起訴請求移轉所有權登記，經原
    審法院院、本院及最高法院判決戊○○、己○○勝訴確定（
    本院90年度上更(一)字第14號民事事件）。
  (六)上訴人戊○○、己○○於91年4月9日依確定判決辦理土地所
    有權移轉登記後，調閱土地登記謄本，發現被上訴人丙○○
    趁上訴人戊○○、己○○未辦理土地所有權過戶移轉登記前
    ，為毀損債權，再將信託祖產土地於91 年3月18日通謀虛偽
    虛設300萬元抵押權予苟煥信；91年3 月18日與陳怡如通謀
    虛偽訂立假買賣契約，將應移轉登記予二房即上訴人丁○○
    、癸○○及三房即上訴人乙○○三分之一土地持分，移轉登
    記至陳怡如名下（分見附表一、二）；並處分其名下全部財
    產，損及上訴人基於被上訴人丙○○違反信託契約之損害賠
    償債權，包括：
  1.91年3月18日以花蓮縣玉里鎮○○段544地號土地虛設300萬
    元抵押權予苟煥信，另於91年4月8日以通謀虛偽假買賣方式
    過戶登記至陳怡如名下，損及上訴人債權（如附表一編號
    14、附表二編號10）。
  2.91年4月24日將花蓮縣玉里鎮○○段891、892地號土地暨其
    上花蓮縣玉里鎮○○段131建號建物以通謀虛偽假買賣方式
    過戶至壬○○名下，損及上訴人債權（如附表三之一）。
  3.91年3月18日將花蓮縣玉里鎮○○段1232－2、1238－1地號
    土地（原由邱裕發取得，但因邱裕發用以抵償積欠丙○○債
    務而歸丙○○所有）應有部分三分之一，通謀虛偽設定300
    萬元抵押權予苟煥信及假買賣過戶移轉至陳怡如名下，損及
    上訴人債權（如附表一編號4、11、附表二編號3、8）。
  4.91年8月6日將花蓮縣玉里鎮○○段1232－2、1238－1地號土
    地應有部份三分之二，以假買賣方式過戶移轉至甲○○名下
    ，損及上訴人債權（如附表四）。
    顯然被上訴人丙○○於前開民事判決敗訴確定後，有計劃與
    其餘被告共謀脫產，損害上訴人對於被上訴人丙○○違反信
    託契約所生之債務不履行損害賠償債權。因就時間點而言，
    不論抵押權設定或所有權移轉登記，皆於判決丙○○敗訴確
    定之後；就對象及身分而言，抵押權人茍煥信乃丙○○媳婦
    苟煥悌胞弟。買受人除花蓮縣玉里鎮○○段891、892地號土
    地暨其上玉璞段131建號建物為壬○○；花蓮縣玉里鎮○○
    段1232－2、1238－1地號土地為丙○○長期僱佣之農工甲○
    ○外，其餘均為陳怡如；就土地價值而言，玉城段土地皆為
    丙○○與其餘二房成員共有家族土地，除戊○○、己○○部
    分所有權現已完整外，其餘皆仍為共有土地，應有部分並未
    特定，對外人而言，根本毫無實益，且均有三、四順位抵押
    權設定，擔保債權額高達仟萬元，所有權並非完整，苟煥信
    願意設定抵押權，陳怡如願意買受，而且於出售陳怡如同一
    時間，同時設定300萬元抵押權予苟煥信，對苟煥信及陳怡
    如而言，無異形同詐欺，寧有此理？尤以花蓮縣玉里鎮○○
    段1232－2、1238－1地號土地，於應有部分三之二出售甲○
    ○時，另三分之一甫出售陳怡如，其損害程度更甚於上訴人
    取得之土地，甲○○願意買受，均有違常理；就實際現況而
    言，花蓮縣玉里鎮○○段891、892地上建物，即花蓮縣玉里
    鎮○○段131建號建物，為丙○○家人居住之處，所有權人
    原為丙○○，丙○○將其出售後，現仍如往常一樣於此居住
    ，顯與常理有違。
  (七)就丙○○與甲○○間虛購附表四土地部分，依土地登記簿謄
    本記載，附表四之土地買賣原因發生日期為91年8月6日，登
    記日期則為91年8月12日，甲○○於尚未買賣之前之91年8月
    5日即先行付款，丙○○則於買賣價金尚欠70萬元之時，就
    辦理所有權移轉登記手續，此種交易方式顯屬荒謬；再看甲
    ○○提出之存摺，其原有存款金額甚少，於支付第一次買賣
    價金50萬元前夕，異常存入現金50萬元，於支付第二次買賣
    價金70萬元前夕，則另由丙○○親友陸續集資至該帳戶，包
    括92年4月30日由丙○○女婿之親戚曾振泰（55,900元）、
    邱垂蔚（57,100元）、丙○○之女邱訴雲（55,800元）及丙
    ○○友人邱能（55,200元），共集資224,000元匯入甲○○
    帳戶內，92年4月30日由不詳人士轉帳53,000、56,100 元，
    92年5月2日以現金存入21萬元及62,000元，籌集70 萬元後
    ，先於92年5月2日將715,600元匯入疑似其手足之江秋雄合
    作金庫中壢分行帳戶內，再於92年5月14日異常存入65萬元
    ，加上92年5月14日丙○○之女邱秀音匯入5萬元後，再支付
    所謂70萬元買賣尾款，上開支付方式亦與常情不符，且甲○
    ○提示之付款紀錄00 000000000000號帳戶為邱垂蔚所有，
    非丙○○之帳戶，自無法作為其向丙○○付款證明，可見丙
    ○○、甲○○間就附表四所示土地之買賣並非真正。甲○○
    再以假買賣方式出售附表四所示土地予庚○○○，亦不可能
    為真正。
  (八)丙○○如認其所有印章遭大房兄弟與二、三房親戚勾串盜用
    ，交付代書辦理系爭土地分割手續，應由丙○○訴究上訴人
    盜用印章等偽造文書罪責，其一方面辯稱印章遭盜用，一方
    面抗辯分割協議已經三方合意解除，顯前後矛盾。丙○○所
    提撤銷土地增值稅申報書及解除契約協議書與原本所載日期
    並不相同，上訴人否認真正，縱令丙○○提出之解除契約協
    議書為真正，惟斟酌當時之情況及相關資料可知，該解除契
    約協議書之真意，並非「解除分割協議」，而是「撤銷土地
    分割登記申請」憑以辦理退稅手續。另據證人鄭香得、邱創
    甲之證詞可知，85年3月14日之分割協議，係延續70年1月6
    日確認三房土地位置、面積之契約書而來，當時之所以僅有
    大房兄弟進行分割協議，並非二、三房並未參與，而是三房
    僅有原告乙○○一人，二房兄弟彼此間已達成共識，僅餘大
    房土地如何分割懸而未決，一俟大房達成分割協議，即可辦
    理系爭土地分割登記手續，當天除大房成員邱裕發罹病無法
    前來，委由證人邱創甲代為抽籤外，其餘家族成員均已到齊
    ，故嗣後證人鄭香得即得據以辦理系爭土地分割手續，依最
    高法院43年台上字第952號判決意旨，應認本件三房已達成
    系爭土地分割協議，此亦經法院判決確定，有既判力及爭點
    效存在。
 (九) 法律理由部分：
  1.先位聲明部分：
    (1)先位聲明請求丙○○給付上訴人720萬元暨法定遲延利
      息部分：請求之原因事實為丙○○違反信託契約中，各房
      登記代表不得擅將祖產抵押貸款之約定，將登記予其名下
      三分之一土地，設定抵押權，致上訴人分割後取得之土地
      ，目前每一筆均有720萬元之抵押權負擔，受有損害，為
      連帶債權，故請求權之基礎為民法第226條第1項給付不能
      損害賠償請求權。又縱認其給付尚非不能，然上訴人分割
      後所得之土地上，因有抵押權之設定，丙○○已不能為完
      全之給付，是其請求權基礎為民法第227條第1項不完全給
      付之規定（前開二請求權為先備位之關係，如民法第226
      條第1項之主張有理由，同法第227條第1項就不用再審酌
      ）。
    (2)先位聲明至部分：上訴人係主張被上訴人彼此間之抵
      押權設定及買賣均為通謀虛偽意思表示，其聲明、至
      是侵害上訴人基於原證三至原證六信託契約無法履行之
      損害賠償請求權，聲明是侵害上訴人基於原證三至原證
      六信託契約對特定財產之債權，故其請求權基礎為民法第
      87 條第1項、民法第184條第1項侵權行為損害賠償請求權
      及民法第242條代位權。
    (3)先位聲明至部分，上訴人丁○○、馮家騏之請求權基
      礎為民法第179條不當得利法律關係；上訴人乙○○之請
      求權基礎，除民法第179條不當得利法律關係外，另包括
      上訴人戊○○、己○○於本院90年度上更(一)字第14號民事
      確定判決中據以請求丙○○辦理所有權移轉登記之「85
      年3月14日第四次分產協議之分割協議書」。
  2.備位之訴部份：
    (1)備位聲明部分：縱認抵押權設定為真正，然因丙○○、
      苟煥信是先有債權之存在而於事後為之設定抵押權，參酌
      最高法院51年度台上字第3528號判例意旨，請求權基礎為
      民法第244條第1項債務人無償行為撤銷權。
    (2)備位聲明至部分：請求權基礎為民法第244條第2項債
      務人有償行為撤銷權，侵害上訴人對被上訴人丙○○基於
      原證三至原證六信託契約無法履行之損害賠償請求權及原
      證三至原證六信託契約對特定財產之債權。
    (3)備位聲明至部分：請求權基礎與先位聲明至同，
      即上訴人丁○○、癸○○之請求權基礎為民法第179條不
      當得利法律關係；上訴人乙○○之請求權基礎，除民法第
      179條不當得利法律關係外，另包括上訴人戊○○、己○
      ○於本院90年度上更(一)字第14號民事確定判決據以請求丙
      ○○辦理所有權移轉登記之「85年3月14日第四次分產協
      議之分割契約書」。
  (十)基上所述，爰聲明：
  1.先位聲明：
  丙○○應給付戊○○、己○○、丁○○、癸○○及乙○○72
    0萬元，暨自起訴狀繕本送達翌日即92年7月12日起至清償日
    止，按年息百分之五計算之利息。
  苟煥信應將附表一所示土地抵押權設定登記塗銷（原審判決
    後未上訴，已確定）。
  陳怡如應將附表二所示土地所有權移轉登記塗銷（原審判決
    後未上訴，已確定）。
  辛○○應將附表三所示土地暨建物所有權移轉登記塗銷。
  壬○○應將附表三之一所示土地暨建物所有權移轉登記塗銷
    。
  甲○○應將附表四所示土地所有權移轉登記塗銷。
  庚○○○應將附表四之一所示土地所有權移轉登記塗銷。
  丙○○應將坐落於花蓮縣玉里鎮○○段1232－6地號土地所
    有權應有部份三分之一移轉登記予丁○○。
  丙○○應將坐落於花蓮縣玉里鎮○○段1232－5地號土地所
    有權應有部份三分之一移轉登記予癸○○。
  丙○○應將坐落於花蓮縣玉里鎮○○段1230、1232、1232
    －7地號土地所有權應有部份三分之一移轉登記予乙○○。
  前10項請求願供擔保請准宣告假執行。
  2.備位聲明
  丙○○、苟煥信間就附表一所示土地抵押權設定行為應予撤
    銷，苟煥信應將附表一所示土地抵押權設定登記塗銷。
  丙○○、陳怡如間就附表二所示土地買賣行為應予撤銷，陳
    怡如應將附表二所示土地所有權移轉登記塗銷。
  壬○○、辛○○間就附表三所示土地暨建物買賣行為應予撤
    銷，辛○○應將附表三所示土地暨建物所有權移轉登記塗銷
    。
  丙○○、壬○○間就附表三之一所示土地暨建物買賣行為應
    予撤銷，壬○○應將附表三之一所示土地暨建物所有權移轉
    登記塗銷。
  丙○○、甲○○間就附表四所示土地買賣行為應予撤銷，甲
    ○○應將附表四所示土地所有權移轉登記塗銷。
  甲○○、庚○○○間就附表四之一所示土地買賣行為應予撤
    銷，庚○○○應將附表四之一所示土地所有權移轉登記塗銷
    。
  丙○○應將坐落於花蓮縣玉里鎮○○段1232－6地號土地所
    有權應有部份三分之一移轉登記予丁○○。
  丙○○應將坐落於花蓮縣玉里鎮○○段1232－5地號土地所
    有權應有部份三分之一移轉登記予癸○○。
  丙○○應將坐落於花蓮縣玉里鎮○○段1230、1232、1232
    －7地號土地所有權應有部份三分之一移轉登記予乙○○。
  前9項請求願供擔保請准宣告假執行。
二、上訴人即被上訴人丙○○、上訴人甲○○辯稱：
  (一)先位聲明之金錢債權之請求，究係指上訴人戊○○等五
      人得各自或共同請求全部或一部之給付（連帶債權），亦
      或係指其等僅得就各自之債權請求分受（可分之債），又
      各自得請求之金額若干，均尚未明瞭，自有說明之必要。
  (二)花蓮縣玉里鎮○○段分割前地號1230號、1231號、1232號及
    1238地號土地係丙○○所購買，並非上訴人戊○○等五人所
    稱為其等先祖所遺留之祖產：
  1.丙○○（即邱金洪）與上訴人戊○○等五人之先祖乃桃園蘆
    竹閔籍人士，並非上訴人戊○○等五人所稱之苗栗客籍人士
    ，為當地地主李秀才之佃農，家無恆產，丙○○及戊○○、
    己○○、丁○○之祖父邱阿達於日據時期帶領邱家安（丙○
    ○之父）及邱家祿（丁○○之父）遷往花蓮鳳林墾荒，其時
    乙○○甫出世，丙○○之父邱家安為謀生計，復於36年間舉
    家遷往玉里定居。邱阿達、邱家安、邱家祿及乙○○等人至
    玉里後，均為向李居宏轉租由台糖公司出租予李居宏之土地
    耕作之佃農，而非直接向台糖公司承租土地，因此並未因實
    施耕者有其田條例受惠而取得土地，依舊屬於無產之佃農。
    而癸○○係二房邱家祿之女邱燕花所生之子，與本件系爭土
    地毫無關聯，亦從未參與任何協議，其起訴之請求權依據為
    何，令人不解。
  2.花蓮縣玉里鎮○○段分割前地號1230號、1231號、1232號及
    1238地號等多筆土地（重測前分別為花蓮縣玉里段地號126
    號、126之5號、126之7號及126之6號）原係訴外人范蘭英所
    有，其於39年2月5日出賣予邱創木（邱家安之堂兄），於同
    年5月10日辦妥所有權移轉登記，嗣後丙○○因從事木桶銷
    售業，小有積蓄，遂向邱創木購買上開土地。惟適逢耕地三
    七五減租條例施行，因該土地上之佃農陳阿庚認為繼續耕作
    對其較為有利，故不願接受丙○○所提以100包稻榖同意退
    租之條件，而限於原地主與佃農間之租約爭議，暫時無法移
    轉登記至買受人丙○○名下，故由佃農陳阿庚繼續耕作至58
    年間。
  3.丙○○於58年2月間再度與佃農陳阿庚協議，雙方同意先由
    邱創木將上開重測前玉里段地號126號土地移轉登記至陳阿
    庚名下，再由陳阿庚移轉登記予丙○○，孰料陳阿庚事後反
    悔，拒不將上開土地移轉過戶至丙○○名下，為此雙方遂於
    玉里鎮公所進行調解，經確認上開土地面積共1甲2分3（約
    12,000平方公尺），調解後雙方同意由丙○○取得五分九之
    土地。俟調解成立後辦理移轉登記前，邱創己、乙○○等人
    出面強行要求分配上開土地，並為此爭吵不休，丙○○為求
    家庭和諧，避免無謂爭端，無奈之下只得忍痛將其獨力購買
    之上開土地各分配三分之一予邱創己及乙○○，並於58年5
    月8日辦理所有權移轉登記完畢。
  4.系爭土地迄58年5月8日移轉為丙○○（即邱金洪）、邱創己
    、乙○○等三人共有前，係登記為訴外人陳阿庚所有。又邱
    阿達（丙○○、戊○○、己○○及丁○○之祖父、乙○○之
    父）、邱家安（丙○○、戊○○及己○○之父）、邱家祿（
    邱創已、丁○○之父）、乙○○等人均為無產之佃農，根本
    毫無資力置產。是上訴人戊○○等五人迄今就其等所稱之「
    祖產」來源，究竟為何「祖先」所購置一事，始終無法舉證
    以實其說，顯難以憑信。
  5.綜上可知，附表一編號1至13所示土地（均分割自玉城段地
    號1230號、1232號及1238號土地）係丙○○所獨力購買，並
    各分配所有權應有部分三分之一予上訴人邱創己、乙○○而
    登記為其等共有之土地，絕非如上訴人戊○○等五人所述係
    所謂之「祖產」而信託登記所有權應有部分三分之一於丙○
    ○名下，是依民法第765條規定，丙○○就前開土地所有權
    應有部分三分之一自得任意使用、收益及處分，他人無從干
    涉。
  (三)上訴人戊○○等五人所述63年、65年及85年之協議乃丙○○
    所屬大房兄弟間分產之協議，與其他各房親戚無涉，此觀各
    該協議書上所載有關「水田」、「住宅」等房地均係以大房
    之兄弟為對象，原證6地籍圖謄本上所載之人（立、裕、峰
    、譽）亦為大房之兄弟（戊○○、邱裕發、丙○○及己○○
    4人），二、三房之親戚均不與焉自明，詎上訴人戊○○等
    五人竟意圖魚目混珠，將該大房內部之協議充作所謂各房之
    間的分產協議，實令人啼笑皆非。
  (四)上訴人戊○○等五人所述70年1月6日第三次分產協議實則為
    各房之間就丙○○所獨力購得並各分配所有權應有部分三分
    之一予乙○○及邱創己之花蓮縣玉里鎮○○段地號1230 號
    、1231號、1232號及1238號等土地所進行之「第一次分割協
    議」，又上開分割協議契約書內並未載明任何「分管事項」
    ，故上訴人戊○○等五人起訴狀載稱「…70年1月6日，家族
    各房代表及各房成員召開第三次分產協議，並書立分管契約
    書…」云云，與實情相悖。依該次分割協議結論，上開登記
    為丙○○、乙○○及邱創己三人共有、應有部分各三分之一
    之土地共劃分為Ｂ、Ｃ、Ｄ、Ｅ、Ｆ、Ｇ、Ｈ、Ｉ、Ｊ、Ｋ
    等十筆，並非原告所稱僅分為ＤＩ、ＦＫ、ＧＪ三部分，其
    中Ｂ、Ｃ二部分土地（玉城段地號1230之1號至1230之6號）
    用以交換乙○○之妻吳雙妹所有之同地段地號1229號內之私
    設道路用地面積144平方公尺，詎吳雙妹於Ｂ、Ｃ兩筆土地
    移轉登記後並未依約將上開1229地號土移轉登記丙○○、乙
    ○○及邱創己名下，日後復將土地徵收補償金據為己有。Ｈ
    部分土地為都市○○道路用地、Ｅ部分土地為私設道路用地
    ，故此二部分土地不辦理分割移轉登記，繼續由丙○○、乙
    ○○及邱創己共有，應有部分各三分之一。其餘Ｄ、Ｆ、Ｇ
    、Ｉ、Ｊ、Ｋ等部分土地區分為三等分，丙○○取得Ｇ、Ｊ
    二部分土地（即玉城段地號1238號至1238之3號及1232之1號
    至1232之4號土地），乙○○取得Ｄ、Ｉ二部分土地（即玉
    城段地號1230號、1230之19號至1230之22號及1232號土地）
    ，邱創己取得Ｆ、Ｋ二部分土地（即玉城段地號1230之7號
    至1230之17號及1232之5號至1232之7號土地）。上開70 年1
    月6日各房之間所簽訂「第一次分割協議」迄今已逾20年，
    上訴人戊○○等五人基於該分割協議所生之請求權顯已罹於
    消滅時效。復就上開土地除玉城段地號1232之1號、1238 號
    、1232之3號及1238之3號四筆土地丙○○所有權應有部分三
    分之一因判決移轉登記予原告戊○○、己○○外。各該土地
    目前情形如下：
  1.玉城段地號1230號土地：丙○○將其所有權應有部分三分之
    一出賣予陳怡如並於91年3月18日完成移轉登記，目前為陳
    怡如、乙○○及邱創己三人共有，所有權應有部分均為三分
    之一。
  2.玉城段地號1230之7號至1230之9號土地：乙○○及邱創己未
    經丙○○同意，將該三筆土地（含丙○○所有權應有部分三
    分之一）盜賣，並於73年10月3日移轉登記於訴外人朱顯能
    名下，所得款項遭乙○○及邱創己侵吞，丙○○分文未得。
  3.玉城段地號1230之10至1230之12號土地：乙○○及邱創己未
    經丙○○同意，將該三筆土地（含丙○○所有權應有部分三
    分之一）盜賣，並於71年7月21日移轉登記於訴外人劉林微
    香名下，所得款項遭乙○○及邱創己侵吞，丙○○分文未得
    。
  4.玉城段地號1230之13至1230之15號土地：乙○○及邱創己未
    經丙○○同意，將該三筆土地（含丙○○所有權應有部分三
    分之一）盜賣，並於71年10月17日移轉登記於訴外人杜松春
    名下，所得款項遭乙○○及邱創己侵吞，丙○○分文未得。
  5.玉城段地號1230之16及1230之17號土地：乙○○及邱創己未
    經丙○○同意，將該二筆土地（含丙○○所有權應有部分三
    分之一）盜賣，並於83年3月15日移轉登記於訴外人吳菊妹
    名下，所得款項遭乙○○及邱創己侵吞，丙○○分文未得。
  6.玉城段地號1230之19號土地：乙○○及邱創己未經丙○○同
    意，將該筆土地（含丙○○所有權應有部分三分之一）贈與
    邱金川，並於87年7月31日移轉登記於訴外人邱金川名下。
  7.玉城段地號1230之20號土地：乙○○及邱創己未經丙○○同
    意，將該筆土地（含丙○○所有權應有部分三分之一）盜賣
    ，並於78年3月10日移轉登記於訴外人吳昌淦名下，所得款
    項遭乙○○及邱創己侵吞，丙○○分文未得。
  8.玉城段地號1230之21號土地：乙○○及邱創己未經丙○○同
    意，將該筆土地（含丙○○所有權應有部分三分之一）盜賣
    予訴外人陳榮喜及張秀春（所有權應有部分各二分之一），
    並分別於82年11月5日、83年7月25日移轉登記於該二人名下
    ，所得款項遭乙○○及邱創己侵吞，丙○○分文未得。
  9.玉城段地號1230之22號土地：乙○○及邱創己未經丙○○同
    意，將該筆土地（含丙○○所有權應有部分三分之一）盜賣
    ，並於89年4月26日移轉登記於訴外人陳彥可名下，所得款
    項遭乙○○及邱創己侵吞，丙○○分文未得。
  10.玉城段地號1232號土地：丙○○將其所有權應有部分三分之
    一出賣予被告陳怡如，並於91年3月18日完成移轉登記，目
    前為陳怡如、乙○○及邱創己三人共有，所有權應有部分各
    三分之一。
  11.玉城段地號1232之1號土地：除丙○○所有權應有部分三分
    之一於91年4月9日因判決移轉登記予戊○○外，乙○○及邱
    創己將其等所有權應有部分共三分之二出賣予戊○○，並於
    87年9月28日完成移轉登記，目前為戊○○單獨所有。
  12.玉城段地號1232之2號土地：丙○○將其所有權應有部分三
    分之一出賣予陳怡如，並於91年3月18日完成移轉登記，乙
    ○○及邱創己將其等所有權應有部分共三分之二出賣予訴外
    人邱裕發，並於87年9月28日完成移轉登記，邱裕發所有權
    應有部分三分之二於89年12月21日因判決（鈞院88年度訴字
    第284號民事判決）移轉登記予丙○○，被告丙○○復出賣
    予被告甲○○，並於91年8月12日完成移轉登記，目前為陳
    怡如（所有權應有部分三分之一）及甲○○（所有權應有部
    分三分之二）所共有。
  13.玉城段地號1232之3號土地：除丙○○所有權應有部分三分
    之一於91年4月9日因判決移轉登記予己○○外，乙○○及邱
    創己將其等所有權應有部分共三分之二出賣予己○○，並於
    87年9月28日完成移轉登記，目前為己○○單獨所有。
  14.玉城段地號1232之4號土地：丙○○將其所有權應有部分三
    分之一出賣予陳怡如，並於91年3月18日完成移轉登記，目
    前為陳怡如、乙○○及邱創己共有，所有權應有部分各三分
    之一。
  15.玉城段地號1232之5號土地：丙○○將其所有權應有部分三
    分之一出賣予陳怡如，並於91年3月18日完成移轉登記外，
    乙○○及邱創己將其等所有權應有部分共三分之二出賣予癸
    ○○，並於87年9月28日完成移轉登記，目前為陳怡如（所
    有權應有部分三分之一）及癸○○（所有權應有部分三分之
    二）所共有。
  16.玉城段地號1232之6號土地：丙○○將其所有權應有部分三
    分之一出賣予陳怡如，並於91年3月18日完成移轉登記外，
    乙○○及邱創己將其等所有權應有部分共三分之二出賣予丁
    ○○，並於87年9月28日完成移轉登記，目前為陳怡如（所
    有權應有部分三分之一）及丁○○（所有權應有部分三分之
    二）所共有。
  17.玉城段地號1232之7號土地：丙○○將其所有權應有部分三
    分之一出賣予陳怡如，並於91年3月18日完成移轉登記，目
    前為陳怡如、乙○○及邱創己所共有，所有權應有部分各三
    分之一。
  18.玉城段地號1238號土地：除丙○○所有權應有部分三分之一
    於91年4月9日因判決移轉登記予戊○○外，乙○○及邱創己
    將其等所有權應有部分共三分之二出賣予戊○○，並於87
    年9月28日完成移轉登記，目前為戊○○單獨所有。
  19.玉城段地號1238之1號土地：丙○○將其所有權應有部分三
    分之一出賣予陳怡如，並於91年3月18日完成移轉登記，乙
    ○○及邱創己將其等所有權應有部分共三分之二出賣予訴外
    人邱裕發，並於87年9月28日完成移轉登記，邱裕發所有權
    應有部分三分之二於89年11月21日因判決移轉登記予丙○○
    ，丙○○復出賣予甲○○並於91年8月12日完成移轉登記，
    目前為陳怡如（所有權應有部分三分之一）及甲○○（所有
    權應有部分三分之二）所共有。
  20.玉城段地號1238之2號土地：丙○○將其所有權應有部分三
    分之一出賣予陳怡如，並於91年3月18日完成移轉登記，目
    前為陳怡如、乙○○及邱創己共有，所有權應有部分各三分
    之一。
  玉城段地號1238之3號土地：除丙○○所有權應有部分三分
    之一於91年4月9日因判決移轉登記予原告己○○外，乙○○
    及邱創己將其等所有權應有部分共三分之二出賣予己○○，
    並於87年9月28日完成移轉登記，目前為己○○單獨所有。
  (五)綜上可知，丙○○僅就其所有之系爭土地應有部分為讓與或
    設定負擔，並未侵害原告之權利，反觀乙○○及訴外人邱創
    己等人不僅未經丙○○之同意，自71年迄89年間，未經丙○
    ○同意，擅自將玉城段地號1230之7號至1230之17號、1230
    之20號至1230之22號14筆土地屬於被告丙○○所有之應有部
    分轉賣予他人，嚴重侵害丙○○之權利，並進而假藉「祖產
    信託登記」及「土地分管契約」之名濫訟，顯係意圖透過司
    法判決逞其獲取不法利益之目的。又若干大房兄弟勾串二、
    三房之親戚，未經丙○○同意，於85年間擅自盜用丙○○之
    印章交予代書辦理系爭土地分割手續，丙○○發覺後要求其
    等停止辦理相關手續，三房代表（丙○○、邱創己、乙○○
    ）於是合意解除分割契約之方式申辦相關退稅手續，故退步
    言之，縱或鈞院認定三房兄弟曾於85年間訂立所謂「分產協
    議」，亦因之後合意解除而失其效力，上訴人戊○○等五人
    無從憑以為本件請求之依據。
  (六)甲○○係以120萬元之價格向丙○○購買玉城段1232之2號及
    1238之1號土地所有權應有部分三分之二，土地買賣實務上
    ，當事人間就契約訂立、價金交付及所有權移轉，常因買賣
    雙方之信賴程度及資金考量而有不同處理方式，未可一概而
    論，亦無一定模式，上訴人戊○○等五人僅憑丙○○、甲○
    ○間土地買賣契約之訂立、價金交付及所有權移轉順序，推
    論其二人間買賣關係之真偽，無非臆測之詞。丙○○與甲○
    ○就附表四所示土地所有權應有部分之買賣並非虛構。上訴
    人戊○○等五人所指92年間甲○○與訴外人曾振泰、邱垂蔚
    、邱能等人資金往來乃其等間基於合會關係所交付之會款，
    且依相關金融帳戶往來情形顯示，甲○○用以支付系爭土地
    之價金並無再度回流其所屬相關帳戶之情形。
  (七)法律部分：
  1. 就上訴人戊○○等五人先位聲明部分：
  (1)訴之聲明部分：附表一編號1至13所示土地係丙○○獨力
    購買，並各分配所有權三分之一予乙○○及邱創己而登記為
    其等所共有，非如上訴人戊○○等五人所述係「祖產」而信
    託登記於丙○○名下，是丙○○名下所有之系爭土地應有部
    分乃其固有之權利，得自由處分，毋須亦未曾簽訂所謂「信
    託契約」，是上訴人戊○○等五人主張因丙○○違反信託約
    定致受有債務不履行之損害並進而請求丙○○給付720萬元
    ，惟其等就系爭土地之來源為何（是否為祖產）、信託契約
    之簽訂、損害數額之計算依據為何，始終未舉證以實其說，
    其主張顯屬無據。
  (2)訴之聲明至部分：丙○○與戊○○、己○○間就玉城段
    地號1232之1、1238、1232之3及1238之3地號土地所有權應
    有部分之爭執乃大房兄弟間就該四筆土地分產所生之爭議，
    與其他上訴人無涉。丙○○就上開玉城段地號1232之1、
    1238、1232之3及1238之3地號等四筆土地雖因受敗訴判決而
    應分別移轉登記予戊○○、己○○，然移轉登記前，該四筆
    土地所有權應有部分三分之一仍為丙○○所有，自有權任意
    處分，何來侵害上訴人戊○○等五人之所有權。復就丙○○
    與戊○○、己○○間僅就玉城段地號1232之1、1238、1232
    之3及1238之3號四筆土地所有權應有部分有所爭執，並不及
    於其他系爭土地，是上訴人戊○○等五人徒憑丙○○與戊○
    ○、己○○就上開四筆土地所生爭議主張就其他系爭土地所
    有權應有部分之移轉及設定負擔應併予塗銷，亦屬無稽。
  (3)訴之聲明至部分：丁○○、癸○○既已自承就前案請求
    丙○○辦理所有權移轉登記事件已遭敗訴判決確定在案，依
    民事訴訟法第400條第1項之規定，自應受該確定判決既判力
    所拘束，不得更行主張。起訴狀事實及理由項下壹所述「85
    年3月14日，家族各房召開第四次分產協議」部分乃丙○○
    所屬大房兄弟間分產之協議，與其他各房親戚無涉，丁○○
    、癸○○及乙○○並不與焉。系爭土地均為丙○○所獨力購
    買，故登記於其名下應有部分之權利何來不當得利可言。丙
    ○○就系爭土地並未訂立所謂「信託契約」，故丁○○、癸
    ○○及乙○○以上開85年間大房兄弟間之分產協議主張所謂
    「信託契約」業已終止業已終止，依分割協議及民法第179
    條規定請求丙○○將玉城段地號1232之6、1232之5、1230、
    1232及1232之7號土地分別移轉登記於其等名下，自屬無據
    。
  2.就上訴人戊○○等五人備位聲明部分：
  (1)訴之聲明至部分：依民法第244條第1、2項及最高法院
    42年度台上字第323號判例意旨，上訴人戊○○等五人就撤
    銷訴權之成立要件須盡舉證責任，然丙○○間並未簽訂任何
    信託契約，未負擔債務，且迄今上訴人戊○○等五人就丙○
    ○有關抵押權設定及土地買賣行為究有何侵害其權利、苟煥
    信、陳怡如、辛○○、甲○○於行為時，是否明知該情事等
    攸關撤銷訴權之要件均未舉證以實其說，自應承擔未盡舉證
    責任所生之不利益。
  (2)訴之聲明至部分：丁○○、癸○○既已自承就前案請求
    丙○○辦理所有權移轉登記事件已遭敗訴判決確定在案，自
    應受該確定判決既判力所拘束，不得更行主張。丙○○就系
    爭土地並未訂立「信託契約」，故丁○○、癸○○及乙○○
    以上開85年間大房兄弟間之分產協議主張「信託契約」業已
    終止，依分割協議及民法第179條規定請求丙○○將玉城段
    地號1232之6、1232之5、1230、1232及1232之7號土地分別
    移轉登記於其等名下，自屬無據。
  (八)上訴人戊○○等五人引用原審法院88年訴字第53號卷第46、
    47、62頁證人邱創含、邱創甲之證述及87年11月16日玉里泰
    昌郵局第60號存證信函為據。惟觀諸土地登記簿所載系爭土
    地移轉過程，顯然與前開證人所述相左。邱創含所稱系爭土
    地係由其二哥邱創木賣予邱阿達、邱創甲所稱財產是大家的
    …云云，均與實情不符。丙○○於39年12月間向訴外人邱創
    木購買系爭花蓮縣玉里鎮○○段土地時，邱創含其時在外地
    求學，而邱創甲尚在就讀小學，何以得知系爭土地移轉過戶
    之詳情，顯見上開其等於另案所為之證述均屬臨訟勾串之詞
    ，不足為採。丙○○亦曾於88年2月24日以玉里郵局存證信
    函第15號發函乙○○、邱創己、邱裕發、戊○○、己○○及
    丁○○，表明系爭土地並非原告所稱之「祖產」，並詳述其
    個人獨力購買系爭土地之過程，且前開87年11月16日存證信
    函之重點在於釐清系爭土地因分割所生之爭議，根本不足以
    作為系爭土地是否為「邱家祖產」之佐證。
  (九)上訴人戊○○等五人於85年間就附表一所示土地所為的分割
    移轉登記行為是依土地法第34條之1應有部分超過三分之二
    所為之處分行為，被告丙○○並未同意。
  (十)基上所述，爰聲明：上訴人之訴駁回。如受不利之判決，願
    供擔保請准宣告免為假執行。
三、被上訴人辛○○、壬○○辯稱：
  (一)辛○○於91年4月23日向壬○○以130萬元購買坐落花蓮縣玉
    里鎮○○段891、892地號土地及花蓮縣玉里鎮○○段131 建
    號之建物（如附表三所示），分別於91年4月23日匯入30 萬
    元、同年5月20日匯入100萬元至壬○○於光豐地區農會帳號
    00000000000000號帳戶內，辛○○並不清楚上訴人戊○○等
    五人與丙○○間之糾葛，乃單純向壬○○買賣而取得該房地
    所有權。當時壬○○向辛○○表示該房地係其向他人所購買
    ，簽約買受時壬○○尚未取得所有權，但因壬○○乃友人，
    保證取得所有權絕無問題，且金額亦不高，故先匯款30萬元
    ，同年4月24日確定取得所有權，壬○○於91年5月13日辦理
    過戶給辛○○後，辛○○始於91年5月20日匯100萬元尾款，
    辛○○並無與壬○○通謀虛偽假買賣、詐害債權之情形；辛
    ○○非丙○○之親友，目前該屋並未提供丙○○居住。
  (二)上訴人戊○○等五人已取得花蓮高分院90年度上更(一)字第14
    號勝訴確定判決，且於起訴狀主張85年3月14日終止信託契
    約，則於91年間之法律行為有何信託契約之債務不履行可言
    。又花蓮高分院90年度上更(一)字第14號判決之執行名義乃特
    定物之給付訴訟，即花蓮縣玉城段1232之1、1232之3、
    1238 、1238之3地號應有部分三分之一，而壬○○、辛○○
    所購買者，並非執行名義效力所及，況信託契約如上訴人戊
    ○○等人主張業於85年3月14日終止，辛○○、壬○○來侵
    害其等之信託契約債權？
  (三)壬○○確實以120萬元向丙○○購買，壬○○復將之轉賣予
    辛○○，從中賺取10萬元，與丙○○並無通謀虛偽或詐害債
    權之情形。
  (四)辛○○只知悉該房地上有設定抵押權，但究竟是設定給何人
    ，伊並不清楚，於偵查中基於同案被告於訊問時均陳述抵押
    權人為黑松公司，伊以不確定之用語說可能是黑松公司。伊
    任職於上市之奇美公司，居主管身分，薪資加年終獎金、股
    票股利等年薪有數百萬元，130萬元對伊而言為小數額，因
    伊喜歡花蓮景色，為將來在此蓋屋頤養天年，且認花蓮房地
    產有投資前景，始購買前開不動產，伊所投資者乃土地，房
    屋部分並不注意，只需確定該地段適合投資即可，並不需要
    勘查屋況。
  (五)爰均聲明：上訴人之訴駁回。如受不利判決願供擔保請准宣
    告免為假執行。
四、上訴人庚○○○則以：伊於93年2月5日與甲○○訂立附表四
    之一所示土地買賣契約，約定價金為110萬元，並於93年3月
    10日給付完畢（分別為93年2月9日、93年2月11日各匯入30
    萬元，93年2月25日匯入225,989元，93年3月10日匯入30 萬
    元至甲○○帳戶內，所匯之款項含土地增值稅15,920元），
    且辦妥過戶手續。上訴人戊○○等五人並未舉證證明甲○○
    與伊間買賣有何虛偽不實之處等語資為抗辯。並聲明：戊○
    ○等五人之訴駁回。如受不利判決願供擔保請准宣告免為假
    執行。
五、按訴狀送達後，原告不得將原訴變更或追加，但請求之基礎
    事實同一者、因情事變更而以他項聲明代最初之聲明者，不
    在此限；被告於訴之變更或追加無異議，而為本案之言詞辯
    論者，視為同意變更或追加，民事訴訟法第255條第1項第2
    、4款、第2項定有明文。本件戊○○等五人起訴時，未列壬
    ○○、庚○○○為被告，嗣於93年4月7日追加壬○○為被告
    ，事實理由則稱附表三所示土地為丙○○賣予壬○○，壬○
    ○再轉售予辛○○，其追加部分之基礎事實與其對辛○○起
    訴請求之事實尚屬同一，且因情事變更而有追加之必要；又
    戊○○等五人起訴主張附表四所示土地為甲○○所有，請求
    塗銷甲○○就該土地之所有權移轉登記，於訴訟進行中甲○
    ○將前開土地移轉登記予庚○○○所有，有土地登記簿謄本
    為憑，戊○○等五人因於94年8月3日追加庚○○○為被告，
    並於94年8月9日言詞辯論期日引用該追加書狀之記載，庚○
    ○○對訴之追加無異議，而為本案之言詞辯論，依據前述說
    明，戊○○等五人所為訴之追加，應予准許。
六、得心證之理由：本件兩造所爭執之處，應為：
  (一)先位聲明部分：
  1.附表一編號1至13所示土地是否為邱家祖產信託登記於各房
    代表人即大房丙○○、二房邱創己、三房原告乙○○名下？
    戊○○等五人主張信託關係是否成立？有無基於信託關係之
    請求權？
  2.先位聲明之請求是可分之債或連帶債權？
  3.丙○○與壬○○間及壬○○與辛○○就附表三之一、附表三
    所示土地之買賣行為及所有權移轉登記行為是否為通謀虛偽
    意思表示？
  4.丙○○與甲○○間就附表四所示土地，甲○○與庚○○○間
    就附表四之一所示土地之買賣行為及所有權移轉登記行為是
    否為通謀虛偽意思表示？
  5.丁○○、原告癸○○依終止信託契約、民法第179條法律關
    係起訴為本件請求，是否與前案（原審法院88年訴字第53號
    ）為同一事件，有違一事不再理原則？
  6.丁○○、癸○○是否為其等所主張信託契約之當事人？
  7.戊○○等五人主張之信託契約是否存在？其等主張基於85年3
    月14日分割協議之請求權是否存在？
  (二)備位聲明部分：
  1.壬○○、辛○○向丙○○、壬○○購買附表三所示土地時是否
    知悉損及戊○○等五人之債權？
  2.甲○○向丙○○購買附表四所示土地時是否知悉損及戊○○等
    五人之債權？
七、按確定判決之既判力，固以訴訟標的經表現於主文判斷事項
    為限，判決理由並無既判力，但法院於判決理由中，就訴訟
    標的以外，當事人主張之重要爭點，本於當事人辯論之結果
    已為判斷時，對此重要爭點所為之判斷，除有顯然違背法令
    ，或當事人已提出新訴訟資料，足以推翻原判斷之情形外，
    應解為在同一當事人就該已經法院判斷之重要爭點，不得作
    相反之主張或判斷，始符民事訴訟上誠信原則。
八、關於先位聲明爭點1. 7.方面：
  (一)本件戊○○等五人起訴主張附表一編號1.至13.所示土地為邱
    家祖產，信託登記於各房代表名下云云，為丙○○所否認，
    惟本院認為附表一編號1.至13.所示土地是否為戊○○等五人
    及丙○○之邱家祖產，與起訴之請求是否有理，並無關聯，
    本院無須判斷前開土地取得之途徑是否為戊○○等五人及丙
    ○○之祖先以工作收入所購得，而應以戊○○等五人依原證
    三至原證六之協議書為由，主張丙○○違反信託契約約定應
    負損害賠償責任，有無理由？暨戊○○等五人是否為該原證
    三至原證六協議書之當事人，而得主張契約上之權利？為本
    件主要論斷要點，合先敘明。
  (二)戊○○、己○○曾於88年間對丙○○起訴依原證三至原證六
    之協議書，請求丙○○將附表一編號3.10.所示土地所有權應
    有部分三分之一移轉登記予戊○○，及將附表一編號5.13.所
    示土地所有權應有部分三分之一移轉登記予己○○，經判決
    確定勝訴在案，有本院90年度上更(一)字第14號民事判決在卷
    可參（原審卷(一)193至199頁），並經原審依職權調閱該民事
    卷宗核閱無誤（歷審案號為原審法院88年度訴字第53號、本
    院88年度上字第73號、90年度上更(一)字第14號、最高法院90
    年度台上字第1033號）。該民事事件中關於原證三至原證六
    協議書契約當事人為何人，及約定之內容為何，為該事件中
    重要爭點，本院90年度上更(一)字第14號民事確定判決中就該
    重要爭點本於戊○○、己○○、丙○○辯論之結果為判斷，
    認為：「上訴人（指戊○○、己○○及訴外人邱裕發）主張
    兩造及其他各房族親先後訂立四次分產協議，有上訴人所提
    出之協議紀錄、契約書及所附附圖附卷可稽（即本件原證三
    至原證六，原審卷(一)183至190頁），被上訴人（指丙○○）
    對各該契約及協議紀錄等文書之真正亦未爭執。其中70年1
    月6日之契約書（即原證五，原審卷(一)185至186頁）雖僅列
    各房代表即被上訴人（指丙○○）、乙○○、邱創己三人為
    立契約書人，但上訴人亦以『兄弟同意人』之身分，參與該
    契約之簽訂，並在契約上簽名，被上訴人抗辯上訴人並非該
    次契約當事人一節，與事實顯然不符。上訴人主張之第四次
    分割協議（於85年3月14日簽立，即本件原證六，原審卷(一)
    190頁），邱裕發雖未於其上簽名，惟嗣後兩造及其他家族
    成員均已依據前述第四次分割協議之內容，辦理分割登記完
    畢，有70年1月6日契約書附圖（即本件卷(一)189頁）、85年3
    月14日協議書（即本件原證六，原審卷(一)190頁）可資對照
    ，G部分即嗣後分割出之1238、1238之1、1238之2、1238之3
    ；J部分即嗣後分割出之1232 之1、1232之2、1232之3），
    且有各筆土地之所有權狀及土地登記簿謄本影本在卷可稽，
    上訴人主張被上訴人亦曾在前開分割土地申請文件上用印及
    系爭土地其中原登記為乙○○、邱創己名義之應有部分共計
    三分之二，亦均已依據前開協議之內容移轉登記予上訴人（
    1232之1、1238部分登記為戊○○所有；1232之3、1238之3
    部分登記為己○○所有；1232 之2、1238之1部分登記為邱
    裕發所有）等情，被上訴人亦皆未爭執，且有各該筆土地之
    所有權狀及土地登記簿謄本影本附卷可稽，核與證人即兩造
    之族親邱創含、丁○○於原審到庭結證之情節相符，堪認上
    訴人主張前述分割協議已經全體家族成員（包括兩造在內）
    一體同意一節，至堪信為真實。此項協議因意思表示合致而
    發生效力，並不以書面為必要」等語（原審卷(一)197頁反面
    至198頁）。
  (三)證人即代書鄭香得於原審證稱：
  1.原證六這些資料都是我寫的，當時戊○○、己○○打電話給
    我，找我去邱創甲的家辦理分割協議的案件，卷190頁的資
    料是在邱創甲的家寫的，時間是在85年3月14日，當天有戊
    ○○、己○○、丙○○、邱創含、乙○○、邱創甲、邱創
    己、邱垂蔚、邱創一、丁○○及有一些我不知道名字可能是
    這些人的太太也在場，主要是戊○○、邱裕發、丙○○、己
    ○○要來做玉城段1232、1238土地地號的分割，是以抽籤來
    分配位置，他們是同一房的人（同父親），該圖上所畫的編
    號、、、號土地是他們這一房的，所以他們要抽籤
    決定他們四人各分得的位置，卷(一)192頁的資料是他們當天
    拿給我看的，卷(一)192頁資料的右上角的文字及數字、左側
    「交換」二字、中間「共有分割」、左側下方「495.9峰，
    547.8己」、右側下方「1230、1232、1238」都是我寫的，
    他們拿給我看的原先192頁的資料是有中間的圖和左下角的
    附表，左上角「85年第4次」的字不是我寫的。
  2.卷(一)190頁所寫、、、之土地就是卷(一)192頁Ｊ、Ｇ
    的部分，因為邱創己要將192頁Ｋ部分土地150台坪分給丙○
    ○，所以丙○○要190頁圖上方1232地號土地的位置，戊
    ○○、邱裕發、丙○○、己○○都同意，邱創己也同意，所
    以我在圖上手寫「邱創己部分分割150台坪予丙○○」，而
    192頁附圖Ｋ部分是分配給邱創己，邱創己欠丙○○錢，邱
    創贊是邱創己的兄弟，對Ｋ部分也有權利，據丙○○稱：邱
    創贊欠羅政榮錢，以土地作擔保，後來丙○○幫邱創贊還錢
    ，而85年3月14日之前邱創贊已去世，故邱創己同意連同邱
    創贊的債務與他自己的債務一起用150台坪讓與丙○○的方
    式處理。所以我依他們的意思在旁又註記「邱創贊抵押讓與
    羅政榮85、3、14，75台坪。邱創己讓與丙○○75台坪」。
  3.190頁上方的圖部分決定給丙○○後，戊○○和己○○就
    抽籤決定位置，剩下的就是未在場的邱裕發的，我並在該圖
    上記載他們四人名字中的一個字代表他們抽籤及分配的結果
    。
  4.190頁右側下方在丙○○名字旁邊「邱家」二字是乙○○
    所寫，因為他簽錯位置，應該寫在立會人的下方，所以我請
    他在立會人的位置另外簽名。
  5.190頁右側戊○○、丙○○、己○○的名字各寫二次都是我
    寫的，但名字旁邊的指印是他們三人各自按捺的，他們三人
    蓋指印是表示同意的意思。至於「創己」及旁邊的指印是邱
    創己自己寫的及自己蓋的指印，表示邱創己同意的意思。
  6.190頁左側下方「立會人」是見證人的意思，邱創含、乙○
    ○、邱創甲的簽名都是他們自己簽的。
  7.卷(一)191頁是我在85年3月14日之後所寫，主要是在計算分割
    後可能要繳的土地增值稅，這是我在自己的事務所所寫的，
    寫好之後我就交給他們看過，但我確定是交給何人？我不記
    得了。該頁全部都是我自己所寫，是要將玉城段1232地號土
    地分割為六筆（如192頁圖Ｉ部分、Ｋ部分、及Ｊ部分分為
    四筆）、1238地號土地分割為四筆的增值稅試算表，至於分
    割後的土地要分給何人，據我所知1232地號土地508.35（
    就是192頁附圖Ｉ部分）確定要分給乙○○，因為他們在之
    前還有契約約定，為了節省增值稅，所以我建議1232地號土
    地199.2先登記給邱創己，以後再移轉給戊○○，1232地
    號土地199.2先登記給邱創己，以後再移轉給邱裕發，
    1232地號土地199.2先登記給邱創己以後再移轉給己○○
    ，1232地號土地就登記給丙○○、邱創己，1238地號土
    地158.4先登記給邱創己，以後再移轉給戊○○，1238地
    號土地158.4先登記給丙○○，以後再移轉給邱裕發，
    1238地號土地184.8登記給丙○○，1238地號土地158.4
    先登記給丙○○，以後再移轉給己○○，所以我按照這樣的
    意思書寫了191頁的資料。
  8.後來土地分割是否就按照191頁我所建議的方式去登記，我
    不清楚。
  9.「（法官問：對於花蓮縣玉里地政事務所函及所附資料有何
    意見？，提示本院卷(三)189至221頁）這些資料是我受到三房
    代表乙○○、邱創己、丙○○的委託去辦理的，辦理分割時
    只要私人印章即可，沒有要求提出印鑑章，這些資料是土地
    標示變更資料，即將土地分割為好幾筆，不涉及土地所有權
    的移轉，該次土地分割是按照鈞院卷190頁協議的結果，而
    且我會告訴他我們要分割出來的面積各為多少（如鈞院卷(三)
    193、194頁），本來依協議的結果1232地號土地要分割為六
    塊，但後來192頁附圖邱創己名下的土地該房還要作細分，
    所以此部分又細分了好幾塊。」
  10.「（法官問：提示本院卷(一)187至189頁）這是你剛才所說你
    確定192頁附圖Ｉ部分分給乙○○所依據的資料嗎？）不是
    ，是鈞院卷(一)185頁的契約書，在鈞院卷(一)186頁參(1)有記載
    甲方（即乙○○）得ＤＩ二筆土地，該契約的附圖就是鈞院
    卷(一)189頁，Ｉ部分。」
  11.「（法官問：本院卷(一)185頁的契約書是你經手簽立？你為
    何會知道Ｉ部分確定分給乙○○及看過該份契約書？）因為
    我在作鈞院卷(一)190頁的圖時，他們（戊○○、丙○○、己
    ○○、邱創含、乙○○、邱創甲）有拿該份契約書給我看，
    並告訴我Ｉ部分確定分給乙○○。」
  12.「（法官問：提示本院卷(三)44頁地籍圖，據你參與前開分割
    協議，你可以說出分割後各筆土地依該協議應分給何人？）
    1232地號土地分給乙○○，1232之1分給戊○○，1232之2分
    給邱裕發，1232之3分給己○○，1232之4分給丙○○，1238
    分給戊○○，1238之1分給邱裕發，1238之2分給丙○○，
    1238之3分給己○○，其餘的我不清楚。」
  13.「（原告訴訟代理人問：你於85年3月14日參與分割協議時
    是否以該契約書為基準？提示本院卷(一)185頁）是的，那天
    是要確定丙○○那一房四個兄弟的位置。（原告訴訟代理人
    問：當時為何沒有確定二、三房土地的位置？）據我所知他
    們邱家各房為丙○○、乙○○、邱創己，至於他們三人各代
    表何房，我不清楚，我知道乙○○、邱創己他們那邊已經確
    定位置。（原告訴訟代理人問：當天協議有無牽涉其他兩房
    土地分配的問題？）乙○○是丙○○、邱創己的叔叔，他還
    在世，所以乙○○那房沒有問題，邱創己的部分有說除了要
    將剛才所述150台坪要給丙○○之外，其餘的有說要分給他
    那一房的兄弟，他有說要請我辦理，但還沒有辦。當天協議
    時被告丙○○同意分割結果。我記得後來要按照我所建議的
    方式來辦理共有物分割登記，但後來沒有辦成，因為有一個
    部分有錯誤，需要丙○○同時蓋章，丙○○不願出面蓋章，
    後來就沒有辦成。至於何處發生錯誤，我記得是共有物分割
    契約書上的地目寫錯，是我不小心寫錯。我去辦理共有物分
    割登記手續時是三房一起辦，因為依法律規定1230、1232、
    1238地號土地為共有，辦理共有物分割登記需要以三人的名
    義一起辦理。」
  14.（被告訴訟代理人魏辰州律師問：你接受委託辦理前開土地
    標示變更登記、分割登記所需文件及印章是何人交給你？）
    是當事人（丙○○、乙○○、邱創己）把土地所有權狀、印
    章、身分證影本親自交給我的。」
  (四)證人邱創甲（為丙○○之堂弟）於原審證稱：鈞院卷(一)190
    至192頁之資料上我的簽名為真正，我當時在場。這些資料
    是鄭香得在我在玉里的辦公室寫的（玉里鎮○○路○段81號
    ），在場人有我、乙○○、邱創含（我們為在場人兼協調人
    ）、鄭香得、丙○○、邱垂蔚，我只記得這些人，其他的我
    不記得了。（法官告知鄭香得前述證詞內容）對證人鄭香得
    之證詞沒有意見，他說的都對。我要補充的是協調當天邱裕
    發在板橋家中生病臥床無法行動，我有以電話和他聯絡，邱
    裕發說不管協調內容如何，他都接受，他相信我們這些兄長
    。協調當時丙○○還有表明不要分給邱裕發，說邱裕發有欠
    他錢，我告訴丙○○說，邱裕發是你親弟弟，現在生病，小
    孩沒有錢讀書，你分給他，丙○○本來還是不肯，後來邱垂
    蔚仗義執言，丙○○才同意。（原告訴訟代理人問：鈞院卷
    (一)190頁協議當時是只談大房土地分配的問題？或三房一起
    辦理？其他兩房為何未一起協議？玉里鎮○○段
    1230、1232、1238地號土地為何只有癸○○、丁○○有分到
    ？）當天最主要是在談大房土地分配的問題，但有說到邱創
    己要過戶150坪土地給丙○○。因為乙○○是我叔叔，他自
    己一房，且尚生存，所以沒有爭議。邱創己是我親弟弟，我
    是大哥，大家庭分財產時，我用邱創己的名義去登記，我們
    是第二房，但後來69年我們二房兄弟分財產時我有將財產分
    給邱創贊、邱創己、丁○○、邱創惟、癸○○（我妹妹的兒
    子），邱創等是分到其他地方的財產，因為我當家，而且我
    公平分財產，所以我這房沒有問題。邱創惟應分得的部分賣
    給丁○○等語。
  (五)綜上可知，戊○○等五人所提原證三至原證六之協議紀錄應
    為真正，且其中70年1月6日、85 年3月14日之協議書、附圖
    （原證五、六）為邱家全體家族成員（包含兩造）同意之分
    割協議（參酌戊○○等五人及丙○○所提出之「邱家族譜」
    ，戊○○、己○○與丙○○為大房子弟，丁○○、癸○○為
    二房子弟，癸○○為二房之女所生之子，乙○○為三房子弟
    ，均為家族成員，原審卷(一)147頁、卷(二)62頁參照），前案
    之確定判決就該重要爭點所為判斷，並無顯然違背法令，或
    當事人提出新訴訟資料，足以推翻原判斷之情形。證人鄭香
    得、邱創甲固證稱85年3月14日之協議主要為大房兄弟所為
    分割協議云云，惟其二人亦稱協議當天有邱創含、乙○○、
    邱創甲、邱創己、丁○○等其他二、三房家族成員在場，協
    議內容亦包含二房成員邱創己，且邱創甲、乙○○以『立會
    人』之身分簽名確認等語，本院認為85年3月14日之協議內
    容確經邱家三房成員全體同意，故丙○○自不得於本件訴訟
    中為相反之主張。而依前述本院確定判決、原證五、原證六
    、土地登記簿謄本及證人鄭香得之證詞，核對地籍圖謄本（
    原審卷(三)44頁）後可知，依分割協議之內容，各人分得之土
    地即如附表一「協議分割後各房所有人」欄所示。
  (六)稱信託者，謂委託人將財產權移轉或為其他處分，使受託人
    依信託本旨，為受益人之利益或為特定之目的，管理或處分
    信託財產之關係，信託法第1條固有明定。惟於85年1月26日
    信託法公布施行前之所謂信託行為，係指委託人授與受託人
    超過經濟目的之權利，而僅許可其於經濟目的範圍內行使權
    利之法律行為而言，就外部關係言，受託人固有行使超過委
    託人所授與之權利，就委託人與受託人之內部關係言，受託
    人仍應受委託人所授與權利範圍之限制。（最高法院66年台
    再字第42號判例意旨可參，此則判例因信託法公布施行，已
    於91年10月1日經最高法院91年度第12次民事庭會議決議不
    再援用，惟因本件原告主張之70年1月6日協議書訂立在信託
    法公布施行前，故前開對信託契約所為之說明，於本件即有
    參考之必要）。本件戊○○等五人主張其等與丙○○間就附
    表一編號1.至13.所示土地有信託關係，惟細觀其等所提63年
    、65年、70年1月6日、85年3月14日協議書之內容（即原證
    三至原證六），均係就乙○○、丙○○與訴外人邱創己共有
    之附表一編號1.至13.所示土地所為分割協議，並無前述信託
    法第1條內容或信託行為意旨之記載，且依戊○○等五人主
    張「由各房共管祖產，將祖產信託登記各房代表名下」之事
    實，亦未能說明委託人究為何人及委託人是否特定等攸關信
    託關係成立要件之事項，是戊○○等五人認為前開協議書之
    性質為信託契約云云，並無證據證明。惟戊○○等五人主張
    協議書之性質縱有錯誤，亦不影響其等得依該協議書之約定
    主張契約上之權利。再者，兩造已於85年3月14日協議時再
    次確認協議分割之範圍（含70年1月6日之協議內容），迄戊
    ○○等五人於92年3月21日提起本件訴訟時，尚未逾15年，
    其等依各該協議書之約定請求丙○○依約履行，尚未罹於時
    效。乙○○自得依協議書之約定，請求丙○○將花蓮縣玉里
    鎮○○段1230、1232、1232之7地號土地所有權應有部分三
    分之一移轉登記予伊。
  (七)丙○○固提出解除契約協議書、申請書影本各一份（原審卷
    (三)253、254頁），辯稱丙○○、乙○○、邱創己已合意解除
    共有物分割之契約行為云云；惟戊○○等五人否認該解除契
    約協議書、申請書影本為真正。經原審向花蓮縣稅捐稽徵處
    玉里分處（下稱玉里分處）函調原本核對後發現，丙○○所
    提「解除契約協議書」影本與玉里分處留存之原本相符，而
    申請書影本則與玉里分處留存之原本不符，有玉里分處94年
    9月16日函及所附資料可參（原審卷(三)259至261頁），而該
    解除契約協議書內容係記載「立協議書人丙○○、乙○○、
    邱創己於86年7月21日訂立共有物分割契約，土地坐落玉里
    鎮○○段1230、1232、1232之1、2、3、4、5、6、7、1238
    、1238之1、2、3地號，並已申報現值完妥，業經貴處核發
    土地增值稅繳款書二份，茲因該筆土地不能移轉登記，經雙
    方協議解除該共有物分割契約行為」，申請書記載「受文者
    ：花蓮縣稅捐處玉里分處，主旨：請貴處准予撤銷土地增值
    稅申報。說明：申請人乙○○等三人所有坐落玉里鎮○○段
    1230、1232、1232之1、2、3、4、5、6、7、1238、1238之1
    、2、3地號土地13筆，於86年7月21日訂立共有物分割所有
    權移轉契約書，並依規定向貴分處申報移轉現值在案，因現
    土地發生糾紛，暫未辦理，經雙方協議，同意撤銷共有物分
    割行為，懇請貴處准撤銷土地增值稅申報移轉」，又該解除
    契約協議書、申請書之內容除當事人、契約名稱、土地地號
    以外，其餘文字均以印刷體記載（非手寫字樣），從文書內
    容判斷，應係未能完成共有物分割登記，向稅捐機關撤銷土
    地增值稅申報移轉之制式文件，本院認為不能作為被告丙○
    ○、原告乙○○、邱創己合意解除共有物分割契約之證明，
    且就附表一編號1至13所示土地之分割協議（原證三至原證
    六），係戊○○等五人、丙○○及邱裕發全體同意而訂立，
    已如前述，縱丙○○、乙○○、邱創己同意解除契約，因未
    得全體立約人之同意，亦不生契約解除之效力。故丙○○辯
    稱共有物分割契約已經合意解除云云，並不可採。
  (八)綜上所述，乙○○請求丙○○應將坐落花蓮縣玉里鎮○○段
    1230、1232、1232之7地號土地所有權應有部分三分之一移
    轉登記予伊，為有理由，應予准許。原審就此部分為丙○○
    敗訴之判決，並無不合。丙○○就此部分提起上訴，請求廢
    棄原判決，為無理由，應予駁回。
九、關於先位聲明爭點2.方面：
  (一)附表一編號1所示土地、所有權應有部分三分之一，設定附
    表五編號3所示抵押權；附表一編號2至13所示土地、所有權
    應有部分三分之一，均設定附表五編號1至3所示抵押權等情
    ，有土地登記簿謄本在卷可參（原審卷(一)20至59、卷(三)54至
    94頁）。本件戊○○等五人得依與丙○○間協議書之約定，
    請求丙○○移轉土地所有權予約定之人，此項請求權，並不
    因附表一編號1至3、5、7至10、13所示土地（編號4、6 、
    11、12應為丙○○所有，參附表一之記載及本院90年度上更
    (一)字第14號判決理由）上設定附表五所示抵押權，而為給付
    不能，故戊○○等五人依民法第226條第1項規定請求丙○○
    負損害賠償責任，即屬無據。惟因丙○○在附表一編號1至3
    、5、7至10、13所示土地上設定附表五之抵押權，致戊○○
    等五人應得之各筆土地上設有負擔，且自戊○○等五人起訴
    迄今均未能清償債務辦理塗銷登記，丙○○因可歸責於己之
    事由，致為不完全之給付，依民法第227條第1項、第226條
    第1項規定，戊○○等五人得請求損害賠償。故戊○○等五
    人依民法第227條第1項、第226條第一項規定請求丙○○賠
    償損害，為有理由。
  (二)按數人依法律或法律行為，有同一債權，而各得向債務人為
    全部給付之請求者，為連帶債權，民法第283條明文可參。
    所謂連帶債權，係指多數債權人有同一目的之數個債權，得
    各自或共同請求全部或一部之給付，而債務人對於其中任何
    一人為全部給付即可消滅其債務而言。又所謂物上保證人，
    係指非債務人，而為設定抵押權行為之當事人，亦即非債務
    人設定抵押權契約之設定人（最高法院65年台上字第796 號
    判例意旨參照），物上保證人僅以所提供之抵押物價值為限
    ，對所擔保之債權債務關係負責。戊○○等五人雖主張其因
    附表一編號1至3、5、7至10、13所示土地上設定附表五所示
    之抵押權，而對丙○○有720萬元之損害賠償請求權，且為
    連帶債權云云；惟戊○○等五人應分得之土地上設定前開抵
    押權，其等於取得土地所有權後，僅為物上保證人，並非所
    擔保之債權債務關係之債務人，依據前述說明，僅就其等分
    別取得土地之價值，對該債務負責，所生之損害，至多亦僅
    為其等分別取得土地之價值，故丙○○對戊○○等五人應負
    之損害賠償責任，性質上為可分之債，並非連帶債權。故戊
    ○○等五人得向丙○○請求賠償之金額，應依各該土地之公
    告現值（以原審卷(三)54至89頁94年7月間列印之土地登記簿
    謄本為計算依據）計算其損害額，即如附表六所示。故戊○
    ○等五人得依民法第227條第1項規定，請求丙○○賠償之金
    額，於原判決主文第1項所示之金額內，為有理由，應予准
    許，逾此部分之請求即屬無據，應予駁回。
  (三)原審就此部份所為戊○○等五人一部分勝訴、一部分敗訴之
    判決，並無不合。戊○○等五人就其敗訴部分提起上訴，主
    張其等請求之720萬元，係丙○○不完全給付之損害賠償，
    並非黑松公司請求其等負擔之物上保證債務，屬連帶債權云
    云；惟戊○○等五人並非所擔保之債權債務關係之債務人，
    其等於取得土地所有權後，僅為物上保證人，僅就其等分別
    取得土地之價值，對所擔保之債務負責，所生之損害，至多
    亦僅為其等分別取得土地之價值，故丙○○對戊○○等五人
    應負之損害賠償責任，性質上為可分之債，並非連帶債權，
    已如上述。戊○○等五人指摘原判決此部分不當，求予廢棄
    改判丙○○應給付其等720萬元及法定遲延利息，並無理由
    ，應予駁回。丙○○就其敗訴部分提起上訴，請求廢棄原判
    決，亦無理由，應予駁回。
十、就先位聲明爭點3.方面：
  (一)按表意人與相對人通謀而為虛偽意思表示者，其意思表示無
    效；債務人怠於行使其權利時，債權人因保全債權，得以自
    己之名義，行使其權利，民法第87條第1項前段、第242條分
    別定有明文。
  (二)戊○○等五人主張丙○○於91年4月24日以買賣為原因將附
    表三之一所示不動產移轉登記予壬○○，壬○○再於91年5
    月13日以買賣為原因移轉登記予辛○○，所為買賣及所有權
    移轉登記行為均通謀虛偽意思表示等情，業據提出土地登記
    簿謄本、匯款資料及花蓮地方法院檢察署95年度偵續字第22
    號檢察官緩起訴處分書為證。壬○○及辛○○於該案偵查中
    均坦承虛以買賣為原因先後將上開房地之所有權移轉登記於
    自己，而獲檢察官予以緩起訴處分，辛○○並不得移轉上開
    房地所有權予他人或設定他項權利、負擔或出租與他人。足
    見戊○○等五人此部分之主張為真實，堪以採信。上開房地
    之買賣及所有權移轉登記既均為通謀虛偽意思表示而屬無效
    ，丙○○本即得請求壬○○、壬○○亦得請求辛○○塗銷所
    有權移轉登記，詎其怠於行使，戊○○等五人為丙○○之債
    權人，為保全債權，自得依民法第242條規定代位丙○○請
    求塗銷登記。原審就此部分駁回戊○○等五人之請求，尚有
    未合。戊○○等五人求予廢棄改判，為有理由，爰將原判決
    此部分廢棄，改判如主文第2、3項所示。
十一、就先位聲明爭點4.方面：
  (一)本件戊○○等五人主張丙○○與甲○○間就附表四所示土地
    所為之買賣及所有權移轉登記之行為，暨甲○○與庚○○○
    間就附表四之一所示土地之買賣及所有權移轉登記之行為均
    為通謀虛偽意思表示，業據提出甲○○之帳戶往來資料等為
    據。經查甲○○、庚○○○所購買者，為附表四所示土地所
    有權應有部分三分之二，其上均設定如附表五所示高額之抵
    押權，且自甲○○於91年間、庚○○○於93年2月5日購買後
    ，迄今仍未塗銷，所有權應有部分之買賣固為不動產交易實
    務所常見，惟買賣標的設定高額抵押權仍願付費購買，且於
    買賣契約上未就該抵押權塗銷一事予以約定，購買後均未向
    出賣人請求塗銷抵押權各節，即與常情及經驗法則有違。又
    甲○○所提出其支付價金之證明（原審卷(二)131、132頁），
    其中91年8月5日、92年5月14日匯款各50萬元、70萬元均係
    匯入丙○○之子邱垂蔚在花蓮縣玉溪地區農會帳號00000000
    00000帳戶內，且甲○○之帳戶原本均為數萬元之小額存放
    ，於匯款日前始出現大筆之匯入或現金存入；另庚○○○自
    承其在玉里買土地是因為玉里環境不錯，以後有機會可以蓋
    房子居住、養老（原審卷(三)243頁筆錄），詎其竟花費110萬
    元購買無法蓋屋居住之附表四之一所示土地所有權應有部分
    三分之一，且土地上尚設定高額抵押權。綜上各情，顯見丙
    ○○與甲○○、甲○○與庚○○○間就附表四、四之一所示
    土地之買賣均與常情及經驗法則有違，戊○○等五人主張其
    等間買賣及所有權移轉登記均為通謀虛偽意思表示，尚堪採
    信。
  (三)丙○○與甲○○間、甲○○與庚○○○間就附表四、四之一
    所示土地買賣及所有權移轉登記既均為通謀虛偽意思表示而
    屬無效，丙○○本即得請求甲○○、庚○○○塗銷所有權移
    轉登記，詎其怠於行使，戊○○等五人為丙○○之債權人，
    為保全債權，自得依民法第242條規定代位丙○○請求塗銷
    登記。原審就此部分為甲○○、庚○○○敗訴之判決，並無
    不合。甲○○、庚○○○就此部分提起上訴，請求廢棄原判
    決，為無理由，應予駁回。
十二、按除別有規定外，確定之終局判決就經裁判之訴訟標的，
      有既判力，民事訴訟法第400條第一項定有明文。訴訟標
      的之法律關係，於確定之終局判決中經裁判者，當事人之
      一造以該確定判決之結果為基礎，於新訴訟用作攻擊防禦
      方法時，他造應受其既判力之拘束，不得以該確定判決言
      詞辯論終結前，所提出或得提出而未提出之其他攻擊防禦
      方法為與該確定判決意旨相反之主張。（最高法院51年台
      上字第665號、42年台上字第1306號判例意旨可參）。故
      確定判決所生之既判力，除使當事人就確定終局判決經裁
      判之訴訟標的法律關係，不得更行起訴或為相反之主張外
      ，法院亦不得為與確定判決意旨相反之裁判，始能避免同
      一紛爭再燃，以保護權利，維持法之安定及私法秩序，達
      成裁判之強制性、終局性解決紛爭之目的。本件丁○○、
      癸○○曾於88年間，依本件原證三至原證六協議書，請求
      丙○○將坐落花蓮縣玉里鎮○○段1232之6地號土地所有
      權應有部分三分之一移轉登記予丁○○，將同鎮段1232
      之5地號土地所有權應有部分三分之一移轉登記予癸○○
      ，經判決敗訴確定在案，此經原審調閱該院88年度訴字第
      53號及本院88年度上字第73號卷宗核閱無誤，丁○○、癸
      ○○就前述請求，自應受既判力之拘束。其等於本件中依
      終止信託契約、民法第179 條不當得利之法律關係為相同
      之請求，所憑者仍為原證三至原證六協議書，其等既不得
      依原證三至原證六協議書請求丙○○將上開1232之6地號
      土地所有權應有部分三分之一移轉登記予丁○○，及將上
      開1232之5地號土地所有權應有部分三分之一移轉登記予
      癸○○，自不得依原證三至原證六協議書主張丙○○不當
      得利。原審就此部分駁回丁○○、癸○○之請求，並無不
      合。丁○○、癸○○上訴指摘原判決此部分不當，求予廢
      棄改判，為無理由，應予駁回。
十三、本件事證已臻明確，兩造其餘攻擊防禦方法與舉證，均無
      礙勝負判斷，爰不一一論列，附此敘明。
據上論結，應依民事訴訟法第449條第1項、第450條、第78條、
第79條、第85條第1項，判決如主文。
中    華    民    國    97    年    3     月    14    日
                  民事庭審判長法  官    謝 志 揚
                              法  官    許 仕 楓
                              法  官    林 慶 煙
以上正本係照原本作成。
如不服本判決，應於收受送達後20日內向本院提出上訴書狀，其
未表明上訴理由者，應於提出上訴後20日內向本院補提理由書狀
(均須按他造當事人之人數附繕本)上訴時應提出委任律師或具有
律師資格之人之委任狀；委任有律師資格者，另應附具律師及格
證書及釋明委任人與受任人有民事訴訟法第466條之1第1項但書
或第2項 (詳附註)所定關係之釋明文書影本。
                              書記官  林 明 智
中    華    民    國    97    年    3     月    14    日
附註：
民事訴訟法第466條之1(第1項、第2項)：
對於第二審判決上訴，上訴人應委任律師為訴訟代理人。但上訴
人或其法定代理人具有律師資格者，不在此限。
上訴人之配偶、三親等內之血親、二親等內之姻親，或上訴人為
法人、中央或地方機關時，其所屬委任人員具有律師資格並經法
院認為適當者，亦得為第三審訴訟代理人。
附表五
┌──┬──────┬─────┬─────┬─────┐
│編號│登記日期    │權利價值  │債務人    │權利人    │
│    │            │（新台幣）│          │          │
├──┼──────┼─────┼─────┼─────┤
│一  │72年8月2日  │150萬元   │永盛飲料行│黑松股份有│
│    │            │          │負責人邱啟│限公司    │
│    │            │          │峰        │          │
├──┼──────┼─────┼─────┼─────┤
│二  │73年6月30日 │270萬元   │永盛飲料行│黑松股份有│
│    │            │          │負責人邱啟│限公司    │
│    │            │          │峰        │          │
├──┼──────┼─────┼─────┼─────┤
│三  │87年10月22日│本金最高限│永盛飲料行│黑松股份有│
│    │            │額300萬元 │負責人邱啟│限公司    │
│    │            │          │峰        │          │
└──┴──────┴─────┴─────┴─────┘
附表六
┌───┬───────┬────────────┬───┐
│編號  │地號（花蓮縣  │土地價值（新台幣）      │協議分│
│      │玉里鎮○○段  │（面積×公告現值）      │割後分│
│      │）            │（元以下四捨五入）      │得之人│
├───┼───────┼────────────┼───┤
│一    │1232之1       │199×4300×1/3＝285233  │戊○○│
│      │1238          │156×4300×1/3＝223600  │      │
│      │              │285233＋223600＝508833  │      │
├───┼───────┼────────────┼───┤
│二    │1232之3       │199×4300×1/3＝285233  │己○○│
│      │1238之3       │158×4300×1/3＝226467  │      │
│      │              │285233＋226467＝511700  │      │
├───┼───────┼────────────┼───┤
│三    │1232之6       │381×4300×1/3＝546100  │丁○○│
├───┼───────┼────────────┼───┤
│四    │1232之5       │112×4300×1/3＝160533  │癸○○│
├───┼───────┼────────────┼───┤
│五    │1230          │788×4300×1/3＝0000000 │乙○○│
│      │1232          │503×4300×1/3＝720967  │      │
│      │1232之7       │ 64×4300×1/3＝91733   │      │
│      │              │0000000＋720967＋91733＝│      │
│      │              │0000000                 │      │
└───┴───────┴────────────┴───┘


司法院資訊處製作；財團法人民間司法改革基金會備份。
